【裁判字號】    90,易,418
【裁判日期】    901011
【裁判案由】    竊佔
【裁判全文】
臺灣基隆地方法院刑事判決                            九十年度易字第四一八號
    公  訴  人  臺灣基隆地方法院檢察署檢察官
    被      告  乙○○
右列被告因竊佔等案件，經檢察官提起公訴( 九十年度偵字第二０八二號 )，本院判
決如左：
    主      文
乙○○在公有山坡地未經同意擅自占用，致生水土流失未遂，處有期徒刑伍月，如易
科罰金以參佰元折算壹日，緩刑參年。如附圖黃色部分土地上所建參層樓房壹棟（門
牌號碼：基隆市○○區○○路玖拾巷玖號）沒收。
    事      實
一、緣案外人王黃秀桃明知坐落基隆市○○區○○段七七三號土地係中華民國所有，
    由財政部國有財產管理局管理之公有土地，竟於六十五年間，擅自在上開國有土
    地上，搭建木造房一棟（門牌號碼為基隆市○○區○○路九十巷九號，佔地面積
    為七十三平方公尺），後於七十一年二月間，由王黃秀桃轉賣予案外人林春生，
    林春生於七十三年七月間又轉售予乙○○。
二、乙○○明知該地為公有土地，且屬水土保持法所稱之山坡地，竟未經財政部國有
    財產管理局之同意，於八十四年間拆除原木造房屋，擅自在原址擴大面積改建為
    三層磚造水泥樓房，第一層建物主體（以建物主體外牆為測量基準，不包括騎樓
    地）之占用面積擴大為七十五．一二平方公尺（如附圖黃色部分所示）而繼續占
    用迄今，惟幸未造成水土流失。
三、案經民生周刊社告發由台灣基隆地方法院檢察署檢察官聲請簡易判決處刑，本院
    認不宜以簡易判決處刑，應適用通常程序審判。
    理      由
一、訊據被告乙○○對於在前揭時地頂讓木造房屋並改建三層磚造水泥樓房之事實，
    固坦承不諱，但辯稱：伊拆除木造房屋重建為磚造水泥樓房時，並未擴建，地政
    機關複丈之數據不正確云云，惟查：
    (一)據證人林春生於檢察官偵查中所證：「我民國六十幾年間向一王姓男子（按指
      王黃秀桃之夫）買的，該男子已過世，買時是木造屋，我有住那邊，當時有門
      牌也有房屋稅，房屋稅是姓王的開始繳的，我在七十二年（按係七十三年之誤
      ）賣給乙○○，也有辦理房屋稅過戶」，及證人廖連雄（被告鄰居）於偵查中
      所證：「九號的房子（按指被告所住之基隆市○○路九０巷九號）原來與水溝
      有一點距離，翻建後貼近水溝邊寬度大概約四、五吋左右」各等語，此核與甲
      ○○○○告發意旨所稱：「．．．位於基隆市○○區○○路九０巷九號之建物
      於國有土地上，該建物於八十七年（按係八十四年之誤）拆除並重建加強磚造
      之三層樓房時，佔用人將砒鄰七號間之小巷列入佔用範圍興建，以擴大面積佔
      用」不但均相符合，且上址原木造房屋於六十五年起徵房屋稅之面積僅為七十
      三平方公尺，有基隆市稅捐稽徵處九十年四月二十五日九十基稅財執字第一九
      三號函存卷為憑，而本件偵查中經檢察官囑託基隆市安樂地政事務所，以主體
      建物外牆為測量基準，丈量被告重建後第一層樓房之占用面積為七十五．一二
      平方公尺，亦有該地政事務所九十年四月四日基安地所二字第二九四三號函暨
      所附複丈成果圖在卷足按，準此，被告於八十四年間重建時確有擴大占用面積
      占用公有土地之事實至為明顯。被告指摘地政機關丈量之數據不正確，自無可
      取。
    (二)前揭基隆市○○區○○段七七三號土地，地籍重測前為中山區○○○段第一二
      三之二號，屬中華民國所有，委由財政部國有財產局管理，經行政院八十六年
      七月三十一日台八十六農三０八二四號函核定，台灣省政府八十六年十月八日
      八六府農水字第一六八八六七號及八十五年三月六日八五府農水字第一二三一
      四號公告屬山坡地保育利用條例及水土保持法規定之「山坡地」，有土地登記
      謄本、基隆市政府九十年四月二十四日（九０）基府建農字第０三一二九四號
      函暨所附台灣省政府公告（見九十年度他字第二十五號卷第五十三頁、第五十
      五至五十九頁）及基隆市政府九十年八月一日（九０）基府建農字第０六七七
      一七號函（見本院卷─該函除敘明基隆市○○區○○段第七七三地號，重測前
      為中山區○○○段第一二三之二地號外，並更正前函所述該地「亦屬保安林」
      之誤）附卷足稽。被告既在該地號土地上擴大占用面積重建樓房，且始終未取
      得該樓房所占用土地之所有權，以台灣地區土地之稀有及地價之昂貴，如屬私
      人所有，顯不可能任被告長期占用而不加催討，據此被告於向林春生購買原木
      造房屋之初，即已知悉該地屬公有，當無疑義。
    (三)又該地號之部分土地，於六十五年間已由案外人王黃秀桃占用搭建木造房屋，
      嗣輾轉售予案外人林春生及被告，被告於八十四年間拆除原木造房屋並擴大面
      積占用重建三層樓房，住用迄今，依本院九十年九月四日履勘現場所見，除被
      告所建之三層樓房外，其餘周邊包括該七七三號等多筆均已蓋滿建物，有勘驗
      筆錄、照片及現場圖在卷足按。顯見該處山坡地開挖整地之時間已甚為久遠，
      且坡面已呈穩定平衡，目前應無水土流失之虞，是被告固在該地重建樓房，雖
      未致生水土流失，惟仍應以未遂論。
二、綜上所述，被告犯罪事證至為明確，其犯行已堪認定，應予依法論科。
三、被告在公有山坡地內未經同意擅自占用，未致水土流失，核其所為，係犯水土保
    持法第三十二條第四項、第一項之罪。又被告所為，雖亦符刑法第三百二十條第
    二項之竊佔罪及山坡地保育利用條例第三十四條在公有山坡地內擅自占用罪。惟
    山坡地保育利用條例及水土保持法關於擅自占用，開發他人山坡地之刑罰，係刑
    法竊佔罪之特別規定，而水土保持法第三十二條之構成要件與山坡地保育利用條
    例第三十四條之構成要件相同，依水土保持法第一條第二項：「水土保持，依本
    法規定，本法未規定者，適用其他法律之規定」之規定，是就水土保持法而言，
    係立於特別法之地位，適用時應排除其他法條之適用，僅於水土保持法未有規定
    時，始有其他法律之適用。至山坡地保育利用條例雖曾於八十七年一月七日修正
    公布第二十三條至第三十五條等條文，相對於八十三年五月二十七日公布施行之
    水土保持法，山坡地保育利用條例固係新法，然基於「特別法優於普通法」及「
    新普通法不能變更舊特別法」之法律競合關係，自應逕以水土保持法第三十二條
    第四項論罪。公訴人認被告所犯係刑法第三百二十條第二項之竊佔罪，容有未洽
    ，起訴法條應予變更。被告所為並未致生水土流失，其行為尚在未遂階段，應按
    既遂犯之刑減輕之。審酌被告尚無不良素行，所為亦未造成水土流失，且據其稱
    已向國有財產局申請承租該土地，犯後態度尚屬良好各情，量處如主文所示之刑
    ，並諭知易科罰金之折算標準。又被告前未曾受有期徒刑以上刑之宣告，有台灣
    高等法院被告全國前案紀錄表一紙附卷可稽，經此教訓，當知警惕，應無再犯之
    虞，因認所宣告之刑以暫不執行為適當，爰並予宣告緩刑三年，用勵自新。
四、被告違反水土保持法所興建如附圖所示黃色部分土地上興建之三層樓房一棟（門
    牌號碼：基隆市○○區○○路玖拾巷玖號），應依水土保持法第三十二條第五項
    之規定宣告沒收。
據上論斷，應依刑事訴訟法第二百九十九條第一項前段，第三百條，水土保持法第三
十二條第四項、第一項、第五項，刑法第十一條前段，第二十六條前段，第四十一條
第一項，第七十四條第一款，罰金罰鍰提高標準條例第二條，判決如主文。
本案經檢察官黃士元到庭執行職務。
中      華      民      國       九十       年     十     月    十一    日
                                  臺灣基隆地方法院刑事第一庭
                                        法  官    洪  政  雄
右正本證明與原本無異。
對於本件判決如有不服，應於收受送達後十日內，向本院提出上訴狀，上訴於臺灣高
等法院，並按他造當事人之人數附具繕本。
                                        書記官    王  月  娥
中      華      民      國       九十       年     十     月    十五    日
附錄論罪法條
水土保持法第三十二條第一項、第四項、第五項：
在公有或私人山坡地或國、公有林區或他人私有林區內未經同意自墾殖、占用或從
事第八條第一項第二款至第五款之開發、經營或使用，致生水土流失或毀損水土保持
之處理與維護設施者，處六月以上五年以下有期徒刑，得併科新臺幣六十萬元以下罰
金。但其情節輕微，顯可憫恕者，得減輕或免除其刑。
第一項未遂犯罰之。
犯本條之罪者，其墾殖物、工作物、施工材料及所使用之機具沒收之。


司法院資訊處製作；財團法人民間司法改革基金會備份。
